【裁判字號】    91,自,203
【裁判日期】    921212
【裁判案由】    誣告
【裁判全文】
臺灣板橋地方法院刑事判決                        九十一年度自字第二０三號
    自  訴  人  庚○○
    被      告  丙○○
    選任辯護人  陳里己律師
                黃炳飛律師
右列被告因誣告案件，經自訴人提起自訴，本院判決如左：
    主  文
丙○○意圖他人受刑事處分，向該管公務員誣告，處有期徒刑拾月。
    事  實
一、丙○○係協榮事業、笙祐貿易、祐睦貿易等三家股份有限公司負責人，其自民國
    八十七年二月間起，因所經營之前開三家公司需以客票向銀行貼現周轉，遂以其
    個人所簽發之華南商業銀行新莊分行三六九七六號帳戶支票，經由該公司職員戊○○持以向庚○○換得庚○○所簽發到期日在丙○○所簽發支票到期日前三日之
    同額支票，而使該三家公司得持以向銀行辦理貼現取得現金。詎丙○○明知如附
    表一、二所示，金額共計新台幣（下同）二千八百四十五萬五千五百七十元之支
    票共二十五張，係其所簽發，為上開換票之緣而委由戊○○交付庚○○者，竟意
    圖使庚○○受刑事處分，虛妄捏造「上開二十五張支票係庚○○與案外人戊○○
    、甲○○、丁○○三人，共同基於意圖供行使之用，而偽造有價證之概括犯意聯
    絡，推由戊○○、甲○○、丁○○三人，任職於協榮事業、笙祐貿易、祐睦貿易
    等三家股份有限公司，利用戊○○等三人負責保管該三家公司名義之支票，及丙○○個人名義之支票，暨丙○○出差、出國時，並負責保管該等三家公司印章及
    丙○○支票印章之機會，於八十七年七月至九月間，共同連續偽造如附表一、二
    所示支票共二十五張，使丙○○發生損害，戊○○偽造上開支票後，交由庚○○
    於八十八年二月二十六日，將附表一所示支票持向大眾商業銀行儲蓄部提示，於
    同日將附表二所示支票持向安泰銀行民生分行提示」等事實，於九十年五月四日
    具狀向本院提起自訴，誣指庚○○涉犯刑法第二百零一條第一項、第二項之偽造
    及行使有價證券罪。嗣經本院審理後，認庚○○並無丙○○所申告之犯罪事實，
    於九十一年九月二十三日以九十年度自字第一七五號判決庚○○無罪；丙○○為
    遂其誣告意圖仍繼續上訴，惟仍經臺灣高等法院於九十二年五月二十三日以九十
    一年度上訴字第三二一七號判決駁回上訴在案。
二、案經被害人庚○○提起自訴。
    理  由
甲、被告之辯解：
一、訊據被告丙○○固坦承於右揭時地，以自訴人庚○○涉有偽造有價證券罪之犯行
    向本院提起刑事自訴之事實不諱，但否認被訴誣告之犯行，並辯稱：伊與自訴人
    並不認識，未拿過她的支票，亦未交付伊支票給她，沒有換票之事，伊支票、印
    章是放在不同保險櫃裡，伊在公司時，印章保險櫃的鑰匙由伊保管，支票保險櫃
    的鑰匙是一直由戊○○保管，印章保險櫃的鑰匙在伊出國、出差時，經由伊同意
    由甲○○保管，有公司職務分配表可證云云。
二、另辯護人辯護意旨略以：
（一）被告個人名義之支票要使用時均由被告自己簽發，從不假手他人，而被告自訴
      戊○○等人及自訴人偽造有價證券所系爭之二十五張支票，均由甲○○所簽發
      ，業據甲○○於其被訴偽造有價證券乙案供認在卷，倘若該二十五張支票不是
      偽造，為何不由被告自己簽發？
（二）系爭二十五張支票均係八十八年二月二十六日始分由自訴人設於大眾商業銀行
      儲蓄部及安泰商業銀行營業部之帳戶提示，業據自訴人供認在卷，並有上開銀
      行覆鈞院昌股之函文可憑，而系爭二十五張支票其發票日並非同一日，為何不
      於發票日提示，而要集中於同一日提示，且要分二家銀行提示，顯與常情有違
      。再被告與自訴人僅於餐會中見過一面，且從未簽發支票交給自訴人，自訴人
      怎可取得上開二十五張被告個人支票？倘若係戊○○所交付，且又係與被告換
      票使用，則自訴人為何會與自己不熟識之人換票使用？凡此足有疑義。
（三）又戊○○、甲○○、丁○○於被訴偽造有價證券案件審理中初時就換票乙事既
      未置乙詞，並辯稱協榮等公司之業務係使用公司支票。惟於法院查得支票係由
      被告提示以後，即改稱：上開二十五張支票，係被告擔任負責人之協榮事業、
      笙祐貿易、祐睦貿易等三家公司，與被告換票使用等語。然自訴人簽發支票給
      協榮事業、笙祐貿易、祐睦貿易等三家公司，均係自訴人向上開三家公司購買
      貨物，支付貨款之用，有上開三家公司開立給被告之統一發票影本十九張及營
      利事業所得稅結算申報書影本共六張可證。如果非買賣，為何支票要存入銀行
      ，銀行又為何會接受票貼？
（四）何況，所謂換票使用係表示未有銷貨事實，而虛偽開立銷貨發票，倘若如此，
      則上開三家公司如何能取得進貨、銷貨憑證，會計如何平衡。倘若係換票使用
      ，衡情上開三家公司之帳簿亦不可能記載銷售貨物，惟上開三家公司經會計師
      簽證之「分錄簿」，亦有記載「銷貨」，此有「分錄簿」二十一份可證。
（五）再依據系爭二十五張支票票根之記載，簽發支票之日期，均係被告出差在外而
      不在公司之期日，另參以大宗物資買賣，均委由「理貨公司」處理，出貨均採
      「指示交付」，何人何日出多少貨，均由「理貨公司」派駐「遠東倉儲」之工
      作人員記載於「進口出倉工作日報表」上，本件嗣後證諸「理貨公司」億興鐵
      路承攬運輸股份有限公司所提供之「進口出倉工作日報表」，載有提貨人「賴
      如」，已足證戊○○等人確有以「賴如」（即自訴人庚○○）之名義購貨，並
      前往提貨。
（六）復者上開三家公司係大宗物資之進口公司，如虛偽開立銷貨統一發票，進貨、
      銷貨之會計，即無法取得平衡，如何通過稅捐機關之稽查。又在無銷貨之情形
      下，虛偽開立統一發票，則該貨物要如何處理。
（七）被告基於右開事證，「懷疑」自訴人有參與偽造有價證券及行使之犯行，方對
      自訴人提起自訴，絕非憑空捏造，虛構事實，甚為明顯。
乙、本院認定犯罪事實所憑之證據及理由：
一、經查，自訴人所指稱其簽發支票與被告所簽發之支票換票使用，由被告所經營之
    協榮事業、笙祐貿易、祐睦貿易股份有限公司等三家公司持以至銀行辦理貼現等
    情，業據證人即協榮等三家公司職員戊○○、甲○○、丁○○（下稱戊○○等三
    人）於本院九十年度自字第一七五號案件審理中供述明確（見該審理卷二第一０
    三至一一二頁），並據證人甲○○提出換票明細表為證（見該案審理卷甲第十四
    至二十頁）。
二、且證人戊○○、甲○○於本院調查中仍分別證述如下：
（一）證人戊○○證稱：印章都是放在被告辦公室保險櫃裡鎖著，鑰匙由被告自己保
      管，被告不在時，鑰匙會交給公司協理乙○○或被告三個在公司服務之女兒或
      被告的太太保管，從未交給甲○○保管；職務分配表係渠在訴訟過程中才看到
      ，渠任職其間沒有看過；被告與自訴人是在八十六年三、四月時，在台北市○○○路之ＡＴＴ餐廳，由渠第一次介紹認識；（何時向自訴人提到票貼之事？
      ）因銀行在八十六年初要公司多提供一點客票，渠就跟被告協議，分別負責去
      找，在八十六年中渠提供渠父親的票，八十七年年初找到自訴人提供，都是由
      被告先開個人票給渠，因渠去換票，被告剛開始不知渠跟何人換票，二、三個
      月後，被告就知道渠是跟自訴人換票；都是由渠把要開票的面額、日期、張數
      先整理寫在一張紙上，再將此單子交給被告簽署確定後，再交給甲○○依旨開
      支票，甲○○開支票均在被告辦公室開，經被告確認後，再提供其印章給甲○○蓋章，最後並影印壹份給被告存底；向自訴人所換取之支票共約六、七十張
      ，金額約八、九千萬元，有兌現四、五千萬元，到八十七年十月底，被告支票
      先跳票，自訴人與渠父親的票也就未兌現，前面的票跳票一、二張時，渠還去
      向自訴人取回給被告註銷；公司從事進口冷凍牛、羊及大宗物資買賣，自訴人
      不是公司的客戶，沒有交易過；至換票使用明細表，是因渠會向甲○○查詢支
      票情形，她才會製作這份檔案；（被告所指之二十五張支票，為何在自訴人手
      上？）這些是渠用被告個人支票去向自訴人換來的，票跳後，自訴人拿給渠去
      處理，渠向被告詢問，被告說等拍賣再說等情（本院審理卷一第二四三至第二
      四五頁）。
（二）證人甲○○證述：伊曾在被告公司擔任會計，是在八十五年開始到八十七年，
      伊工作內容是銀行到公司對保時負責蓋公司大小章，另外公司會計小姐林素玲
      開好公司支票後，由伊負責蓋章。大部分是公司票，極少數是被告個人票。並
      由伊到銀行作票貼，而因公司都收現金或即期票，很少有遠期支票，所以均是
      以被告個人支票向自訴人或其他認識之人換票，伊再持所換得之支票向銀行辦
      理貼現，所取得之現金再撥入公司帳戶。另戊○○係先查看由伊所製作之票貼
      明細表，於有額度時，即告知伊要簽發多少票，要向誰換，伊再去找被告簽發
      。通常均會找被告在公司時簽發，因支票到期日事先均會知道，不可能在被告
      出差時開立，伊會把戊○○交給伊之明細表給被告看，被告會在上面蓋章，被
      告拿支票本給伊，由伊負責開，如被告比較忙，會將印章交給伊，於被告面前
      蓋章，蓋完後，再還被告。伊只有保管公司對外向銀行借錢之大小章，被告個
      人支票印章並未交伊保管；伊知道被告與自訴人換票，於伊開第一張票時就知
      道，戊○○有告訴伊，因為戊○○均有寫與誰換。伊經手過之換票應有二、三
      百張，與自訴人部分如伊所製作之明細表；該明細表，伊係根據實際上伊從被
      告處開多少票，去跟別人換多少票記載在電腦檔案上，此係被告要伊製作者。
      因被告需控制何時須把錢轉入帳戶，以及向誰換票，且係自伊進入公司初始，
      被告即要求伊如此作業，直到伊離職為止。被告看過明細後均會蓋章，此資料
      存在公司內，所以被告均知換票情形；伊離職時把使用明細表的電腦檔案作備
      份，原來的檔案尚留在電腦內，直到伊被被告告偽造有價證券時才提出；另伊
      未在被告出國時保管印章保險櫃的鑰匙，被告三名女兒均在公司，鑰匙不需要
      交給伊保管，伊進入公司時未見過職務分配表等語在卷（本院審理卷一第二五
      四至第二五六頁）。
   互核其二人所證各節，足證系爭支票均係證人甲○○於被告面前，由被告交付印
   章蓋印後所簽發，被告與自訴人確有換票之事，而被告就此亦知之甚明。
三、雖被告辯稱並無換票情事，自訴人係與戊○○等三人共謀，自訴人之指訴為不實
    云云。惟依甲○○所提出換票明細表所示，換票數量有數百張之多，換票對象除
    自訴人外，尚包括戊○○之父陳惠揚及郭傳金、王永華等多人，且所記載資料包
    含換票雙方之發票人、發票日、支票號碼、金額，及持以辦理貼現銀行，堪稱鉅
    細靡遺，顯非任意假造可比。且如均屬虛偽，豈非戊○○等三人所偽造被告之支
    票有數百張，而非僅被告所指二十五張，被告何以未指訴所有換票明細表所列數
    百張支票均屬偽造，已反於事理。又於如附表一、二所示支票票期二、三日之後
    ，均恰有換票人所簽發相同金額之支票存入協榮等三家公司帳戶內。且被告擔任
    負責人之上開三家公司自八十七年五月間起，即陸續有簽發支票與自訴人，再由
    自訴人簽發同額支票情事，簽發張數計有五十餘張，並非僅有被告於前案自訴狀
    所列之二十五張，及如附表三之三十一張支票之持票人為陳惠揚，被告上開公司
    自八十六年間開始，亦與陳惠揚之間有同前述情形之換票紀錄，彼此往來票據高
    達一百餘張等情，有第一商業銀行城東分行、台北銀行長安東路分行、玉山商業
    銀行三重分行、新竹國際商業銀行、泛亞商業銀行蘆洲分行、華南商業銀行信維
    分行、萬通商業銀行新莊分行函覆稱上開三公司確曾分別與各該行庫簽立客票週
    轉金貸款承諾書、墊付國內票款借據、週轉金貸款借據、墊付國內票款貸款借據
    、應收客票借款契約書等語，並有所附各該契約書在卷可佐（詳見本院八十九年
    度自字第一號卷第一三九頁至一九三頁），由此，足見協榮等三家公司確實持自
    訴人、陳惠揚所簽發多張支票至銀行辦理貼現無訛。況且，自訴人或陳惠揚所簽
    發之支票既有與被告名義簽發之支票金額互相對應一致，且金額均有零頭，並非
    大筆整數，如係自訴人與戊○○等三人偽造支票以訛詐被告之金錢，則任意簽發
    金額即可，容無必要金額互相對應，且有零頭，反係換票使用者方有此之需。
四、至被告雖稱：系爭二十五張支票均係八十八年二月二十六日始分由自訴人設於大
    眾商業銀行儲蓄部及安泰商業銀行營業部之帳戶提示，而系爭二十五張支票其發
    票日並非同一日，為何不於發票日提示，而要集中於同一日提示，且要分二家銀
    行提示，顯與常情有違云云，惟自訴人所持有被告之支票於何時提示如何提示，
    要屬自訴人之權利，要難以此遽予推測自訴人與被告無換票之舉。又自訴人與被
    告素不相識，不明瞭被告資力是否可靠，即願意因戊○○之請託，同意換票使用
    ，乃自訴人保護自己權益意識足夠與否之問題，不能因此即指自訴人輕易同意換
    票，即認為反於事理，不能採信。
五、再被告固另提記載八十五年、八十六年及八十七年之協榮等三家公司之工作職務
    分配表，資以證明印章、支票係由證人戊○○、甲○○保管云云，而證人即原任
    職協榮等三家公司之人事行政協理於本院調查中亦證稱確有該工作分配表等語（
    本院審理卷一第三一八頁）。惟揆諸證人乙○○所稱：分配表有更換時，就把舊
    的換掉，不會註明日期云云，則被告何以仍能提出八十五年及八十六年之工作分
    配表，已啟人之疑。況依該分配表所載（附於本院審理卷一第三六０至第三六二
    頁），證人戊○○、甲○○分別兼該三家公司會計部及財務部之經理及主任，而
    戊○○於財務部負責資金核發使用、保管支票（包括公司支票及總經理個人支票
    ）、銀行辦融資，甲○○於財務部則負責公司財產管理、保管公司印章、股票印
    章、銀行支票印章（包括公司及總經理個人印章）、文書、支票核准後用印、出
    納工作、銀行融資、寄發付款、銀行轉帳存款、存入應收票據等，然姑不論被告
    個人印章、支票亦交由僅為職員之戊○○、甲○○保管，是否已悖常情，即僅依
    被告前揭所辯：伊支票、印章是放在不同保險櫃裡，伊在公司時，印章保險櫃的
    鑰匙由伊保管云云，亦已與前開工作分配表所載有所出入，故前開工作分配表實
    不足為被告有利之證明。
六、次查，被告雖指稱自訴人係向協榮等三家公司購買玉米而簽發支票用以支付貨款
    云云，惟此為自訴人始終否認之，且自訴人並未經營公司行號，其以個人身分，
    何以需於半年期間內購買被告所稱價值高達六千萬元之玉米，實在有違常理。再
    苟有自訴人向協榮等三家公司購買玉米事，以其數量之多，金額之鉅，理應有自
    訴人親自簽名之買賣契約書或其他書證可據，何以被告始終無法提出任何經自訴
    人親自簽名之書據。至被告固提出億興鐵路承攬運輸股份有限公司（下稱億興公
    司）之進口出倉工作日報表、出倉明細表為證（見前開本院九十年度自字第一七
    五號審理卷二第四０至八十一頁），其上並有記載送至地點「賴如」（即自訴人
    之原名），惟被告所舉證人即億興公司經理己○○於該案中證述：日報表是億興
    公司現場人員製作之內部報表，其上送到地點所記載人名是根據貨主即祐睦等公
    司人員所說來登記，實際出貨給何人，億興公司並不過問等語（見臺灣高等法院
    九十一年度上訴字第三二一七號卷第一二０至一二二頁），則該進口出倉工作日
    報表既係依據協榮等三家公司人員之指示記載，並非自訴人親自簽收，自不足以
    證明自訴人有向協榮等三家公司購買玉米並有領貨之事。另被告所舉證人即遠東
    倉儲公司職員李國界亦於該案證述：貨主是自訴人（即本案被告）方面，貨主來
    提貨，伊不知購買人是誰，伊未見過被告（即本案自訴人）去提貨等語（見本院
    九十年度自字第一七五號審理卷二第一二六至一二九頁），故依其所言，亦無法
    證實提貨之人與自訴人有何關連，亦難據為自訴人有向協榮等三家公司購買玉米
    之證明。
七、又查，協榮等三家公司苟如自訴人與戊○○等三人所稱係持自訴人所簽發支票至
    銀行辦理貼現，則以客票辦理貼現，需要交易文件齊全，證明銷貨之統一發票即
    屬不可或缺，否則無法辦理，則被告稱協榮等三家公司有開立統一發票予自訴人
    等情，自屬當然，並不能由此遽謂自訴人確實有向協榮等三家公司購買玉米。至
    於被告所提出協榮公司之分錄簿影本（見臺灣高等法院九十一年度上訴字第三二
    一七號卷第一二八至一三０頁），固有記載「銷貨收入賴如」等項，惟協榮公司
    如以自訴人簽發之支票作為客票辦理貼現，無可避免須於分錄簿配合記載自自訴
    人處有銷貨收入，亦不能倒果為因，即據以證明自訴人確實有向協榮等三家公司
    購買玉米。
八、再查，被告雖又稱如係換票使用，並無真正銷貨事實，協榮等三家公司之會計即
    無法平衡，貨物亦無法處理云云。惟社會上公司帳目不實之情形，屢見不鮮。如
    公司帳目真實，並無銷貨事實，而虛偽記載帳簿，當然會計無法平衡，如公司帳
    目並不真實，自有違反規定調整會計使之平衡之道。又縱使有換票使用，開立與
    自訴人之統一發票係屬不實，協榮等三家公司亦可另外將貨物銷售他人，並不影
    響進貨、銷貨之正常進行。被告所舉上情，亦無法資為證明自訴人確實有向協榮
    等三家公司購買玉米。
九、何況，被告自訴戊○○、甲○○、丁○○及自訴人犯偽造有價證券罪，亦先後經
    本院於九十年七月十三日以八十九年度自字第一號、於九十一年九月二十三日以
    九十年度自字第一七五號判決無罪；並經臺灣高等法院於九十一年七月二十三日
    以九十年度訴字第三六八五號判決、於九十二年五月二十三日以九十一年度上訴
    字第三二一七號判決駁回被告之上訴在案，有各該判決書在卷可稽。
十、綜上所述，自訴人既無被告所申告之偽造及行使偽造有價證券之犯罪事實，至為
    灼然。且被告對於所申告之二十五張支票，實係其本人同意簽發，並非他人所偽
    造之事實亦應知之甚明。是其所辯申告內容均屬事實，並無捏造乙節，自不可採
    。本案事證明確，被告誣告犯行洵堪認定，應依法論科。
丙、論罪科刑之理由：
一、按刑法第一百六十九條第一項規定，意圖使他人受刑事或懲戒處分，向該管公務
    員誣告者，處七年以下有期徒刑。又刑法上之誣告罪，本不限於所告事實全屬虛
    偽時，始能成立，倘所告事實之一部分係出於故意虛構，仍不得謂非誣告，最高
    法院著有二十年上字第六六二號判例可參；又告訴人所訴事實不能證明其係屬實
    ，在對於被訴人為不起訴處分確定者，固不能謂告訴人因此即應負誣告罪責，然
    此必以告訴人有出於誤會或懷疑被訴人有此事實，或對其事實誇大其詞而為申告
    之情形，始足以當之；若告訴人以自己親歷被告事實，堅指被訴人有犯罪行為，
    指名向該管公務員告訴，經不起訴處分，認被訴人無此犯罪事實者，即不能謂告
訴人不應負誣告罪責，最高法院亦著有三十二年上字第一八四號判例可考。本案
    被告明知附表所示支票係其同意簽發而委由案外人戊○○持以向自訴人換票使用
    ，竟意圖為使自訴人受刑事處分，虛妄捏造上開犯罪事實，具狀誣指自訴人涉有
    刑法第二百零一條第一項、第二項之偽造及行使有價證券罪，顯係杜撰親身經歷
    之事，而非出於誤會或懷疑自訴人有此事實，或對其事實誇大其詞而為申告之情
    形，其主觀上應有意圖使自訴人受刑事訴追處分之故意，且係虛捏事實申告。故
    核被告所為，係犯刑法第一百六十九條第一項之誣告罪。
二、爰審酌被告明知系爭支票係其所簽發交付自訴人以供換票使用，於周轉困難，使
    自訴人所簽發支票無法提示，經自訴人追索後，竟虛捏事實誣告自訴人犯罪，圖
    以卸責之犯罪動機及目的，及所使用之手段，使自訴人受有刑事處罰之危險，濫
    行訴訟浪費司法資源，影響司法威信，並所誣告之偽造有價證券之法定刑度，暨
    迄就前所提自訴案件仍續上訴，無絲毫悔意之犯罪後態度等一切情狀，量處如主
    文所示之刑，以資懲儆。
丁、程序方面：
一、按自訴之提起，應委任律師為之，九十二年九月一日修正施行之刑事訴訟法第三
    百十九條第二項固有明文。惟憲法第十六條規定人民有訴訟之權，乃屬人民在司
    法上之受益權，包括人民得依法定程序提起及實施訴訟之制度性保障；人民已依
    法取得之訴訟權，即屬其合法正當之信賴利益，自不得因嗣後法律之修正而予剝
    奪，而自訴行為是否合法，係以提起時之法律規定為準，其提起時為法所准許者
    ，既屬合法之自訴，自不因嗣後法律修正對自訴權之行使更有所限制而受影響。
二、查自訴人係於刑事訴訟法修正前之九十一年四月二十九日提起本件自訴，是於依
    其提起自訴時之刑事訴訟法規定，並無限制須委任律師為之規定，故其所提起之
    自訴依當時法律之規定既屬合法，則揆諸一之說明，法院當無庸依新法第三百二
    十九條第二項之規定，裁定限定期間命自訴人委任代理人，從而本件於新法實施
    行後，仍可由自訴人實施本件自訴行為，其所為自訴仍屬合法，併此敘明。
據上論斷，應依刑事訴訟法第三百四十三條、第二百九十九條第一項前段，刑法第一
百六十九條第一項，判決如主文。
中      華      民      國    九十二    年     十二     月     十二     日
                                  臺灣板橋地方法院刑事第十一庭
                                      審判長法  官  許仕楓
                                            法  官  談  虎
                                            法  官  陳明偉
右正本證明與原本無異。
如不服本判決，應於判決送達後十日內，向本院提出上訴狀。
                                            書記官  周百川
中      華      民      國    九十二    年     十二     月     十五     日
附錄本案論罪科刑法條全文：
刑法第一百六十九條
意圖他人受刑事或懲戒處分，向該管公務員誣告者，處七年以下有期徒刑。
意圖他人受刑事或懲戒處分，而偽造、變造證據，或使用偽造、變造之證據者，亦同
。


司法院資訊處製作；財團法人民間司法改革基金會備份。
